臺灣宜蘭地方法院民事判決　　　　　　　　96年度訴字第20號
原　　　告　丑○○
訴訟代理人　寅○○
被　　　告　戊○○
　　　　　　辛○○
兼上列1 人
訴訟代理人　子○○　　住宜蘭縣.
被　　　告　卯○○　　住宜蘭縣.
訴訟代理人　林正欣律師
被　　　告　乙○○　　住台北縣三峽鎮○○路98巷74弄59號
訴訟代理人　甲○○　　住同上
被　　　告　李建宏原名癸○○.
　　　　　　壬○○　　住宜蘭縣.
　　　　　　丙○○　　住基隆市.
上 列 1 人
訴訟代理人　丁○○　　住同上
被　　　告　庚○○　　住宜蘭縣宜蘭市○○路○段87巷7號
　　　　　　己○○　　住宜蘭縣壯圍鄉○○路○段7巷3號
上列當事人間請求分割共有物事件，本院判決如下：
    主  文
原告之訴駁回。
訴訟費用新臺幣玖仟陸佰玖拾元由原告負擔。
    理  由
一、按原告之訴，依其所訴之事實，在法律上顯無理由者，法院
    得不經言詞辯論，逕以判決駁回之。民事訴訟法第249條第2
    項定有明文。所謂原告之訴，依其所訴之事實，在法律上顯
    無理由者，係指依原告於訴狀內記載之事實觀之，在法律上
    顯然不能獲得勝訴之判決者而言。最高法院62年台上字第84
    5號判例意旨參照。
二、按法院裁判分割共有物而以原物分配於各共有人時，係使共
    有關係變更為單獨所有，其性質為共有人間應有部分之交換
    ，自屬處分行為，如係變賣共有物而以價金分配於共有人，
    即係以處分共有物為分割之方法，均以共有人之處分權存在
    為前提，如果共有人就共有物並無處分權可資行使，法院即
    無從基此為裁判分割。本件被上訴人之被繼承人某甲及某乙
    死亡後，被上訴人迄未辦理繼承登記，依民法第759 條規定
    ，自不得處分該應有部分，上訴人未先行或同時請求被上訴
    人辦理繼承登記，逕訴請分割共有物，自有未當（最高法院
    69年台上字第1134號判例參照）。又按法院裁判分割共有物
    ，性質上為共有人間應有部分之交換，自屬處分行為，以各
    共有人之處分權存在為前提，故提起分割共有物之訴，參與
    分割之當事人以全體共有人為限，而各共有人之應有部分應
    以土地登記簿上所記載者為準。倘於第二審言詞辯論終結前
    有共有人死亡時，其繼承人因繼承，固於登記前已取得不動
    產物權，惟非經登記不得處分其物權，則在辦畢繼承登記前
    ，其繼承人仍不得以共有人身份參與共有物之分割，但為求
    訴訟經濟起見，可許原告就請求繼承登記及分割共有物之訴
    合併提起，即以一訴請求該死亡之共有人之繼承人辦理繼承
    登記，並請求該繼承人於辦理繼承登記後，與原告及其餘共
    有人分割共有之不動產。原告如不追加請求該死亡之共有人
    之繼承人辦理繼承登記，因該繼承人就共有物並無處分權可
    資行使，法院即無從基此為裁判分割，其分割共有物之請求
    ，自屬不能准許（最高法院另著有91年度台上字第832 號裁
    判意旨可佐）。
二、查本件原告原起訴主張坐落宜蘭縣壯圍鄉○○段後埤小段12
    地號，地目旱，面積200平方公尺；同段後埤小段17之2地號
    ，地目旱，面積185平方公尺之土地2筆，為原告丑○○與被
    告李同心、戊○○、子○○、辛○○、卯○○、乙○○、癸
    ○○等人所共有，因兩造未能協議分割，而依民法第823 條
    、第824條規定，提起分割共有物訴訟，請求將2筆土地予以
    合併分割，並由原告單獨取得如附圖編號Ａ所示面積128.34
    平方公尺之土地、被告李同心等7 人共同取得如附圖編號Ｂ
    所示面積256.66平方公尺之土地，並檢附前開土地之土地登
    記謄本為佐。因案屬民事訴訟法第403 條第1項第3款所定強
    制調解案件，於調解程序中原告陳報土地登記謄本所示之共
    有人之一即原列被告李同心，早於民國27年間即已死亡，並
    補正壬○○、丙○○、庚○○、己○○等人為其繼承人，而
    追加為本案之被告。嗣經調解不成立，而移送本院民事庭審
    理。惟查，共有人死亡時，其繼承人因繼承，固於登記前已
    取得不動產物權，惟非經登記不得處分其物權，則在辦畢繼
    承登記前，其繼承人仍不得以共有人身分參與共有物之分割
    ，但為求訴訟經濟起見，可許原告就請求繼承登記及分割共
    有物之訴合併提起，即以一訴請求該死亡之共有人之繼承人
    辦理繼承登記，並請求該繼承人於辦理繼承登記後，與原告
    及其餘共有人分割共有之不動產。本件依卷附土地登記謄本
    及戶籍謄本所示（詳卷附本院95年度宜調字第127號卷宗第8
    至17頁、第29頁），原共有人李同心業已死亡，然其繼承人
    迄未辦理繼承登記，揆諸首開說明，其繼承人即尚不得以共
    有人身分參與共有物之分割，然共有物之分割，於共有人全
    體有法律上之利害關係，必須全體為之，故請求分割共有物
    之訴，屬民事訴訟法第56條第1 項所謂訴訟標的對於共同訴
    訟之各人，必須合一確定者，原告又應以其他共有人全體為
    被告，當事人之適格，始無欠缺。原告未以一訴請求該死亡
    之共有人李同心之繼承人辦理繼承登記，並請求該繼承人於
    辦理繼承登記後，與原告及其餘共有人分割共有之不動產。
    經本院於96年2月9日言詞辯論期日中行使闡明權，諭知原告
    「應於30日內補正李同心的繼承人系統表和全體繼承人戶籍
    謄本資料到院，另外李同心的繼承人尚未辦理繼承登記，依
    法其繼承人未經繼承登記無法處分共有物，所以原告應該要
    追加聲明要求其繼承人補辦繼承登記後，始能訴請分割，所
    以目前的聲明依法亦顯無理由，原告方面亦應在前開期限內
    陳報是否更正聲明」（詳本件卷宗第35至37頁，然原告逾期
    迄未補正，未追加請求該死亡之共有人之繼承人辦理繼承登
    記，因該繼承人就共有物並無處分權可資行使，法院即無從
    基此為裁判分割，其當事人之適格即有欠缺，其訴在法律上
    顯無理由，本院爰不經言詞辯論，逕以判決駁回之。
三、依民事訴訟法第249條第2項、第78條判決如主文。
中　　華　　民　　國　　96　　年　　3 　　月　　14　　日
                  臺灣宜蘭地方法院民事庭
                      法　官　林翠華
正本與原本無異
如對本判決上訴，須於判決送達後20日內提出上訴狀(須附繕本)
中　　華　　民　　國　　96　　年　　3 　　月　　15　　日
                      書記官　陳旺誠
